【裁判字號】    94,訴,680
【裁判日期】    950330
【裁判案由】    
【裁判全文】
臺灣士林地方法院民事判決               94年度訴字第680號
原      告  丙○○
訴訟代理人  乙○○
            廖穎愷律師
複代理人    周彥憑律師
被      告  甲○○
被      告  丁○○
                        號
前 列 二人
共      同
訴訟代理人  賴友仁律師
上列當事人間確認抵押債權不存在事件，本院於95年3 月16日言
詞辯論終結，判決如下：
    主  文
原告之訴駁回。
訴訟費用由原告負擔。
    事實及理由
一、原告主張：原告於民國（以下同）92年11月18日與被告甲○
    ○簽訂買賣契約，以新台幣（以下同）738 萬向被告甲○○
    購買坐落於台北市○○區○○段一小段65地號土地，應有部
    分一萬分之101 及其上門牌台北市○○區○○路763 號5 樓
    之房屋（下稱北安路房屋）所有權全部。該屋經委請大慶維
    土木技師檢測結果，房屋之樑、板部分氯離子含量過高，係
    屬海砂屋，經原告提起訴訟，於台灣台北地方法院審理期間
    另委請台北市土木技師公會於94年1 月19日實地採樣檢測結
    果，認鋼筋混凝土於樑、柱、板構件之抗壓強度，不符合結
    構混凝土設計規範規定。系爭房屋結構混凝土之氯離子含量
    過高，樓板鋼筋銹蝕嚴重，保護層混凝土剝落，因此，鑑定
    該屋有安全顧慮，屬一般俗稱之海砂屋。經台灣台北地方法
    院及台灣高等法院判決被告甲○○依法應負瑕疵擔保責任，
    原告得依民法第359 條解除系爭契約，請求被告返還738 萬
    元價金及自93年7 月31日起至清償日止，按年息百分之5 計
    算之利息，原告對被告甲○○確有738 萬之債權存在。被告
    丁○○係被告甲○○之弟媳，二人關係匪淺。被告甲○○收
    受原告於93年6 月29日委請律師所發「為解除買賣契約之意
    思表示並請求返還買賣價金」之律師函後，欲免其財產被強
    制執行，與被告丁○○通謀而為意思表示，將其所有不動產
    即坐落台北縣淡水鎮○○段1014地號之土地，權利範圍：
    100000分之184 ，及其上同段2591建號之建物（下稱系爭不
    動產），權利範圍：全部，為被告丁○○設定抵押權（下稱
    系爭抵押權），並向地政機關辦理登記在案，已嚴重損害原
    告之債權。被告間之虛偽抵押權設定行為，依民法第87條第
    一項本文規定即屬無效。又，系爭抵押權既屬無效，原告自
    得依侵權行為之法則，訴請被告丁○○將系爭抵押權登記予
    以塗銷，以回復原狀。被告丁○○雖提出250 萬元之匯款單
    ，抗辯有匯款給被告甲○○之情形，然此匯款是否基於借貸
    意思表示一致後所為之金錢交付，誠屬可疑，且被告所提出
    之被告甲○○簽發之本票，苟係73年9 月所簽發，應不會如
    此新，且被告未能提出按月付息之證據，即難證明被告間有
    借貸行為，被告設定抵押權之行為縱非通謀虛偽之行為，亦
    屬民法第244 條第1 項之無償行為，而得撤銷之。又被告丁
    ○○係被告甲○○之弟媳，二人關係匪淺，其於受益時亦知
    將損害於原告之權利，原告自亦得依民法第244 條第1 項之
    規定聲請法院撤銷之。爰本於民法第87第1 項、184 條第1
    項、第244 條第1 項、第2 項請求等語；並(一)、先位聲明：
    １、確認被告2 人間就系爭不動產以台北縣淡水鎮地政事務
    所以淡地登字第15705 0 號收件，於93年7 月6 日所為最高
    限額250 萬元之抵押權不存在。２、被告丁○○應將系爭抵
    押權登記予以塗銷。(二)備位聲明：１、被告等2 人就系爭不
    動產所為之設定系爭抵押權行為應予撤銷。２、被告丁○○
    應將系爭抵押權登記予以塗銷。
二、被告則以：伊所售予原告之北安路房屋房屋，並非海沙屋，
    原告在購買前曾來看屋，又使用甚久，豈可於使用逾2 年後
    主張解除買賣契約，在另案返還價金之訴未判決確定前，並
    不能證明原告對被告有738 萬元之債權存在，原告自不得提
    起本件訴訟；況被告間確有250 萬元之借款債權債務關係存
    在，系爭房屋之抵押權設定並非虛假，原告既未舉證被告間
    有通謀虛偽意思表示，亦未舉證被告被告丁○○明知原告與
    被告被告甲○○間有返還價金之糾紛存在，其主張顯非有理
    等語置辯。並聲明：如主文所示。
三、本院協商整理兩造之爭執點，並析述如下：
(一)、原告得否解除兩造於92年11月18日所訂之北安路房地之買賣
    契約，而得請求被告返還738 萬元？
１、原告主張北安路房屋係海沙屋，原告有權解除契約，請求被
    告返還價金等語，被告則以前詞置辯。
２、查原告於92年11月18日與被告甲○○簽訂買賣契約，以738
    萬向被告甲○○購買其所有之北安路房地，但該屋經鑑定為
    有安全顧慮之海砂屋等情，有買賣契約、台北市土木技師公
    會鑑定報告（102 頁、96頁）在卷可佐。被告甲○○所出售
    之北安路房屋經專業機構檢測既屬海砂屋，依通常交易觀念
    ，該屋顯有未具備其通常效用及減少其價值之瑕疵，而該等
    瑕疵非經檢測無從以目視得知，自不得以原告締約前曾觀看
    系爭房屋或雙方約定以現狀交屋等情，逕而解免被告甲○○
    所負瑕疵擔保責任，被告甲○○依民法第354 條之規定，自
    應負瑕疵擔保責任，則原告本於同法第359 條規定解除買賣
    契約，請求被告甲○○返還738 萬元買賣價金，即屬有據，
    原告對被告甲○○自有738 萬元之債權存在，被告甲○○抗
    辯另案返還價金之訴尚未判決確定，原告對被告甲○○是否
    有738 萬元債權存在不明，原告不得提起本件訴訟，顯不足
    採。
(二)、被告丁○○與被告甲○○是否通謀虛偽設定系爭抵押權？
１、原告主張：被告甲○○北安路房屋係海砂屋，原告乃於93
    年6 月29日通知被告甲○○為解除買賣契約之意思表示，並
    請求返還買賣價金，於將採取強制執行之際，被告甲○○竟
    急於93年7 月6 日將其所有系爭不動產為被告丁○○設定系
    爭抵押權，並向地政機關辦理登記在案，由此行為可知渠2
    人顯屬通謀虛偽意思表示，意在規避原告之求償，至被告丁
    ○○雖曾匯款250 萬元予被告甲○○，惟該款係何款項，被
    告並未證明，不能僅有匯款即推論有借款之事實云云，被告
    則以：被告丁○○於93年7 月6 日匯款250 萬元，貸予被告
    甲○○，並設定系爭抵押權，原告應就被告間係通謀虛偽意
    思表示設定系爭抵押權負舉證之責等語。
２、按確認法律關係之訴，非原告有即受確認判決之法律上利益
    者，不得提起，為民事訴訟法第247 條第1 項前段所明定。
    而所謂即受確認判決之法律上利益，係指法律關係之存否不
    明確，原告主觀上認其在法律上之地位有不安之狀態存在，
    且此種不安之狀態，能以確認判決將之除去者而言（最高法
    院52年度臺上字第1240號判例意旨參照）。查本件原告既主
    張被告為通謀虛偽意思表示設定系爭抵押權，苟係屬實，則
    抵押權設定行為當然無效、自始無效，不待提起確認之訴確
    認之，是原告先位聲明確認被告2 人間就系爭不動產所設定
    之系爭抵押權不存在，即無確認之利益，不應准許。
３、又按民事訴訟如係由原告主張權利者，應先由原告負舉證之
    責，若原告不能舉證，以證實自己主張之事實為真實，則被
    告就其抗辯事實即令不能舉證，或其所舉證據尚有疵累，亦
    應駁回原告之請求（最高法院17年上917 號判例參照）。本
    件被告就其抗辯事實，已提出被告丁○○於93年7 月6 日匯
    款250 萬元予被告甲○○之匯款單、被告甲○○於93年7 月
    7 日簽發並交予被告丁○○之同額本票及被告丁○○收到利
    息之收據（62、168 、169 頁）為證，復經本院調閱被告甲
    ○○北投郵局之存簿儲金帳戶歷史交易清單（48頁），查核
    93年7 月6 日確有250 萬元匯入之紀錄，且據本院調得土地
    登記申請書、抵押權設定契約書（80至83頁）在卷，又有建
    物登記簿謄本可參，雖本院於94年11月1 日查得被告丁○○
    名下僅有房屋1 棟、土地1 筆、汽車2 輛，財產總額000000
    0 元，有稅務電子閘門財產調件明細（76頁）可佐，惟依原
    告所陳被告丁○○之夫為醫師，社經狀況自非太差，要籌得
    250 萬元貸予原告，當非難事；再抵押權設定契約書上雖未
    記載利息，與被告丁○○所出具之利息收據有所扞格，但據
    被告抗辯係避免被課徵稅捐之故，亦屬常情；況原告主張被
    告2 人係通謀虛偽意思表示設定系爭抵押權，此即為變態之
    事實，原告應就此負舉證之責，惟原告並未能舉證以明之，
    其主張系爭抵押權設定行為虛假，請求被告丁○○塗銷之，
    即非有據。
(三)、如被告間無通謀虛偽之情事，被告甲○○是否有民法第244
    條第1 項之行為？
１、原告主張：被告間無債權債務關係存在，卻設定系爭抵押權
    ，被告甲○○即有民法第244 條第1 項之無償行為云云；被
    告抗辯：被告甲○○確實向被告丁○○借款250 萬元，被告
    丁○○每個月均有匯利息給被告甲○○等語。
２、按債務人所為之無償行為，有害及債權者，債權人得聲請法
    院撤銷之，民法第244 條第1 項定有明文。查被告甲○○於
    93年7 月6 日向被告丁○○借款250 萬元，並設定系爭抵押
    權等情，已如前述，且無證據證明渠等間無基礎之債權契約
    存在而設定系爭抵押權，是原告主張被告甲○○為被告丁○
    ○設定系爭抵押權，係屬民法第244 條第1 項之行為云云，
    亦非有據。
(四)、被告甲○○是否有民法第244 條第2 項之行為，原告得否撤
    銷被告間之設定抵押權行為？
  (1)被告甲○○於設定系爭抵押權時，是否明知有害於原告之債
    權？
  (2)被告丁○○是否於設定抵押權時，亦知有害原告之債權？
  原告主張：被告甲○○於原告通知其解除契約後，即知其須返
  還738 萬元價金予原告，詎仍設定系爭抵押權予被告丁○○，
  自屬明知有害原告之債權，而被告丁○○為被告甲○○之弟媳
  ，關係密切，豈有不知被告甲○○須返還738 萬元價金予原告
  之理，原告自得撤銷渠等間之系爭抵押權設定行為等語，被告
  則以：原告對被告甲○○是否有738 萬元債權尚在未定之天，
  況被告丁○○遠在花蓮，根本不知原告與被告甲○○有買賣房
  屋之糾紛等語為辯。按債務人所為之有償行為，於行為時明知
  有損害於債權人之權利者，以受益人於受益時亦知其情事者為
  限，債權人得聲請法院撤銷之。為民法第244 條第2 項所明定
  。惟原告就被告丁○○亦「知」設定系爭抵押權之事有害債權
  乙節，應舉證證明之。本件縱原告主張被告甲○○明知設定系
  爭抵押權之行為有害於原告之債權，但被告丁○○居住於花蓮
  ，其雖係被告甲○○之弟媳，但是否必然知悉被告甲○○與原
  告有買賣糾紛，即非無疑，原告既未能舉證證明其亦「知」，
  徒以被告兩人間之關係推論被告丁○○「知」之，尚不足取。
四、綜上所述，原告先後位之訴，均非有據，皆應予駁回。
六、據上論結，原告之訴為無理由，依民事訴訟法第78條，判決
    如主文。
中    華    民    國    95    年    3     月    30    日
                  民事第一庭  法  官  黃小瑩
以上正本證明與原本無異。
如對本判決上訴須於判決送達後20日內向本院提出上訴狀。
中    華    民    國    95    年    4     月     6    日
                              書記官  陳鳳嬌


司法院資訊處製作；財團法人民間司法改革基金會備份。
